【裁判字號】    97,交聲更,5
【裁判日期】    970527
【裁判案由】    違反道路交通管理處罰條例聲明異議
【裁判全文】
臺灣桃園地方法院交通事件裁定         97年度交聲更字第5號
原處分機關  交通部公路總局新竹區監理所中壢監理站
異  議  人
即受處分人  甲○○
上列異議人即受處分人因違反道路交通管理處罰條例案件，對於
交通部公路總局新竹區監理所中壢監理站民國96年3 月13日壢監
裁字第裁53－AEV565258 號違反道路交通管理事件裁決書所為之
處分（原舉發通知單案號：臺北市政府警察局士林分局北市警交
字第AEV565258 號）及壢監裁字第裁53－AEV565259 號違反道路
交通管理事件裁決書所為之處分（原舉發通知單案號：臺北市政
府警察局士林分局北市警交字第AEV565259 號），聲明異議，本
院裁決如下：
    主  文
原處分撤銷。
甲○○不罰。
    理  由
一、原處分意旨略以：異議人即受處分人甲○○所有之車牌號碼
    M85-092 號重型機車，於民國96年1 月5 日下午6 時45分許
    ，行經臺北市○○路○ 段北上方向與劍潭路口時，因紅燈右
    轉至劍潭路，經於該處值勤之臺北市政府警察局士林分局員
    警上前鳴笛示意停車受檢時，竟拒絕受檢而由西向東加速逃
    逸，遂由員警逕行舉發並填製北市警交字第AEV565258 號舉
    發違反道路交通管理事件通知書（下稱舉發違規通知書）對
    受處分人舉發「紅燈右轉」之違規及北市警交字第AEV56525
    9 號舉發違規通知書對受處分人舉發「攔檢不停」之違規，
    並移送原處分機關處理。嗣經原處分機關於96年3 月13日分
    別依道路交通管理處罰條例第53條第2 項、第60條第1 項及
    違反道路交通管理事件統一裁罰基準及處理細則第43、44、
    67條規定，各以壢監裁字第裁53－AEV565258 號違反道路交
    通管理事件裁決書（下稱裁決書），認定受處分人「駕車行
    經有燈光號誌管制之交岔路口紅燈右轉行為」及壢監裁字第
    裁53－AEV565259 號裁決書，認定受處分人「違反處罰條例
    之行為，拒絕停車接受稽查而逃逸」而分別裁處罰鍰新臺幣
    （下同）600 元及3,000 元，共3,600 元之處分在案。
二、聲明異議意旨略以：原舉發違規通知書及裁決書所指車號之
    違規車輛確實為伊所有，惟矢口否認有何駕車行經有燈光號
    誌管制之交岔路口紅燈右轉及拒絕停車接受稽查而逃逸之違
    規行為，並辯稱：
  (一)原舉發違規通知書及裁決書所指之違規時間，伊確於位於桃
    園縣龜山鄉之廣達電腦股份有限公司上班，是伊並無可能於
    所指之違規時間騎乘該違規車輛出現於所指稱之違規地點。
  (二)又前揭違規車輛雖登記於伊之名下，然平時均由其父親廖德
    喜所使用，而其父親堅稱違規當日並未離家，且不知道所指
    違規地點在何處，參諸其父親年屆60，行動較為遲緩，實無
    所指「加速逃逸」行為之可能。
  (三)復以所指違規時間已晚，雖值勤員警係以逕行舉發之方式而
    先行記下可供識別之違規車輛、駕駛人之特徵，然有無可能
    受光線之影響而有誤視或誤記之可能，尚屬疑義，茲於因違
    反道路交通管理除罰條例聲明異議案件之審理因該條例明訂
    準用刑事訴訟法規定之下，由員警負舉證之責任，且於其未
    盡舉證責任致違規事實尚無從認定時，自無從確定所指違規
    車輛確係其所有之前揭車號車輛，亦無法認定所指違規車輛
    駕駛人確為以本人或其父親，則原處分之認定即具瑕疵，難
    令人甘服，為此聲明異議請為撤銷原處分等語。
三、按「汽車駕駛人，行經有燈光號誌管制之交岔路口紅燈右轉
    行為者，處600 元以上1,800 元以下罰鍰」、「汽車駕駛人
    ，駕駛汽車有違反本條例之行為，經交通勤務警察或依法令
    執行交通稽查任務人員制止時，不聽制止或拒絕停車接受稽
    查而逃逸者，除按各該條規定處罰外，處3,000 元以上6,00
    0 元以下罰鍰」，道路交通管理處罰條例第53條第2 項、第
    60條第1 項訂有明文。次按「汽車駕駛人有第60條第1 項者
    ，除依原條款處罰鍰外，並記違規點數1 點」、「汽車駕駛
    人有第53條者，除依原條款處罰鍰外，並記違規點數3 點」
    ，同條例第63條第1 項第1 款、第3 款亦分別訂有明文。第
    按「汽車駕駛人之行為有闖紅燈或不服指揮稽查而逃逸，當
    場不能或不宜攔截製單舉發者，得逕行舉發」、「第1 項逕
    行舉發，應記明車輛牌照號碼、車型等可資辨明之資料，以
    汽車所有人為被通知人製單舉發」，亦經同條例第7 條之2
    第1 項第1 款、第4 款前段及第4 項所明訂。
四、再按犯罪事實應依證據認定之，無證據不得認定犯罪事實，
    刑事訴訟法第154 條第2 項定有明文。次按法院受理有關交
    通事件，準用刑事訴訟法之規定，復為道路交通管理處罰條
    例第89條前段所明定，是最高法院76年台上字第4986號判例
    「認定犯罪事實所憑之證據，雖不以直接證據為限，間接證
    據亦包括在內，然而無論直接或間接證據，其為訴訟上之證
    明，須於通常一般之人均不致有所懷疑，而得確信其為真實
    之程度者，始得據為有罪之認定，倘其證明尚未達到此一程
    度，而有合理之懷疑存在時，事實審法院復已就其心證上理
    由予以闡述，敘明其如何無從為有罪之確信，因而為無罪之
    判決，尚不得任意指為違法。」所揭示刑事訴訟法上法院認
    定事實之最重要原則之一─即認定被告有罪，就該有罪事實
    不能有任何之合理懷疑存在之原則於法院審理行為人違反道
    路交通管理處罰條例案件時，當有其適用。易言之，法院於
    審理行為人違反道路交通管理處罰條例案件，當踐行完畢調
    查證據之程序後，為事實之認定時，如就原處分機關所認定
    之行為人違規之事實仍有合理之訴訟上懷疑，而無法百分之
    百確信行為人確有該當於道路交通管理處罰條例各該處罰條
    文之構成要件事實時，即應依訴訟上之待證事實「倘有懷疑
    ，則從被告之利益作解釋」之證據法則，作對受處分人有利
    之認定。
五、經查：
  (一)關於違規車輛之記載，雖原舉發違規通知書載有「光陽」之
    廠牌特徵，惟證人即舉發本件違規事實之警員吳政欣於前審
    96年5 月3 日訊問時證稱：發現本件違規的機車紅燈右轉，
    因為我距離路口有一段距離，大約5 公尺，所以我就依規定
    鳴笛、手勢指揮攔檢，但是違規車輛並沒有停，車輛轉過來
    時，我就發現車子是一男一女騎乘的，車輛從我旁邊經過，
    我就立刻回頭看，因為我的目光一定會一直注視車輛上面，
    緊盯車輛的行動，我就把車牌號碼、違規時間、駕駛人數、
    性別等資料記在我自己的小本子上面，勤務結束時，比對車
    籍資料，這輛車子不是失竊車輛，我就依規定舉發，而且我
    們規定勤務結束之後，立刻就要登載工作紀錄簿等語明確（
    見96年度交聲字第156 號卷第20頁至第21頁）。是前述違規
    車輛廠牌之記載應係證人即值勤員警依其「違規時」對違規
    車輛車埋號碼之記載，於「勤務結束後」調查車籍資料後，
    確認其非失竊車輛，而依「事後查得車籍資料」所示而為登
    載工作紀錄簿並填製舉發違規通知書，而非「違規時」即明
    確知悉所見違規車輛之廠牌，應予明辨。是本件原舉發違規
    通知書上所記載之違規車輛或駕駛人之特徵，即僅存其所記
    憶之「M85-09 2號車牌號碼」及「由前座男性駕駛，後載女
    性乘客」。則本件所應探究者即所指違規車輛之車牌號碼是
    否為「M85-09 2」？及違規車輛之男性駕駛人究為何人？
  (二)而證人吳政欣於前審訊問時證稱：當天我在圖上標示之值勤
    位置（即承德路4 段北上方向右轉劍潭路路口5 公尺處），
    在違規時間18點45分左右，發現本件違規的機車紅燈右轉…
    ，違規地點是一個很大的路口，有很多路燈，所以很亮…，
    因為闖紅燈的時間非常短暫，我不可能還要拿相機去對焦拍
    照…，闖紅燈的舉發，我們沒有規定要拍照，而且規定要拍
    照，也與現實情況沒辦法配合。…如果我確定顏色，我就會
    在舉發單上面記載，我當時只注意車牌號碼，所以沒注意顏
    色…，我當時只能夠記到車牌號碼及駕駛人數等語明確（見
    96年度交聲字第156 號卷第20頁至第23頁）。是本件違規時
    間確屬傍晚過後之時段，則若非藉助違規路口之照明，勢將
    無從判斷違規車輛之特徵，惟即便本件違規路口於斯時確有
    多盞路燈照明，能否確保於違規車輛之動態狀態下，不至因
    此產生光線之折射、反射且僅存短暫之判斷、識別時間而致
    誤判，實屬可疑。
  (三)再異議人即受處分人甲○○於原舉發違規通知書及裁決書所
    指違規時間之96年1 月5 日下午6 時5 分至同日下午8 時5
    分間，確於其所服務位於桃園縣龜山鄉之廣達電腦股份有限
    公司工作，有該公司出具之在場證明書附卷（見96年度交聲
    字第156 號卷第6-1 頁），並經本院核閱屬實，是本件違規
    行為實無可能係異議人本人所為。雖原舉發違規通知書上所
    載違規車輛駕駛人為一男性，而據證人吳政欣於原審訊問時
    證稱：我只能確定駕駛人為年輕人，駕駛人及其後承載之人
    的相貌無法判斷，駕駛人之年齡一定比異議人之父親廖德喜
    年輕，但無法判斷駕駛人之年齡是否與異議人相當等語明確
    （見96年度交聲字第156 號卷第21頁）。則舉發本件之員警
    亦確定該違規車輛當時之駕駛人年齡即與異議人之父親廖德
    喜不相當，從而本件違規行為亦非異議人之父親廖德喜所為
    。又查異議人雖於前審96年5 月3 日訊問時自承其有一72
    年次、住樹林之弟弟，惟又陳稱其弟有自己之機車，且經向
    其確認後確定其弟為騎乘異議人之車輛，況本件所指違規之
    時，其弟亦在臺北市之補習班打工，且係搭乘火車等語（見
    96年度交聲字第156 號卷第22頁、第23頁）。綜上可知異議
    人所有之車輛於本件所稱違規之時，即未有異議人所熟識之
    他人加以使用，復以該車輛亦未曾有失竊之紀錄，亦為異議
    人於同日訊問中陳述甚明（見96年度交聲字第156 號卷第22
    頁），益徵異議人所有之前揭車號車輛，實無可能係異議人
    或異議人之父親及弟弟等熟識之人甚或為異議人所不熟識之
    他人於本件所指違規之時、地駕駛。
  (四)綜上，經本院檢視卷內資料，均不足使本院確信異議人確有
    上開違規事實，復以本件除舉發員警之證述、原舉發違規通
    知單及裁決書外，尚無其他積極事證得以證明本件違規事實
    屬實，自應依前揭訴訟上之待證事實「倘有懷疑，則從被告
    之利益作解釋」之證據法則，自應作對受處分人有利之認定
    ，認異議人所為上開辯解為屬可採。
六、綜上所述，原處分機關所認定受處分人有前開違反道路交通
    管理處罰條例之違規事實，證據已有不足，且本院亦查無其
    他積極證據足資證明受處分人確有為前揭違規行為，原處分
    機關不查，逕對受處分人為前開裁決，自難認為允當，本件
    應認受處分人之異議為有理由，自應由本院將原處分撤銷，
    改諭知受處分人不罰，以資適法。
據上論斷，應依道路交通案件處理辦法第20條前段，裁定如主文
。
中    華    民    國    97    年    5     月    27    日
                  交通法庭法  官  劉為丕
以上正本證明與原本無異。
如不服本裁定，應於裁定送達後5 日內向本院提出抗告狀。
                          書記官  陳育萱
中    華    民    國    97    年    5     月    27    日


司法院資訊處製作；財團法人民間司法改革基金會備份。
